臺灣臺南地方法院民事判決　　　　　　 100年度簡上字第30號
上訴人 即 被告　吳慧美
被上訴人即原告　劉進義
上列當事人間請求遷讓房屋等事件，上訴人對於民國99年12月30
日本院臺南簡易庭99年度南簡字第659號第一審判決提起上訴，
經本院於民國100年6月28日言詞辯論終結，判決如下：
    主      文
上訴駁回。
第二審訴訟費用新臺幣肆仟捌佰元由上訴人負擔。
    事實及理由
一、被上訴人即原告主張：
（一）上訴人承租被上訴人所有坐落臺南市○區○○路2段55巷1
      號5樓之l房屋（以下簡稱系爭房屋），租期自民國98年12
      月1日起至99年11月30日止，租金每月新臺幣（下同）5,0
      00元，應於每月1日前繳納，惟上訴人自承租系爭房屋起
      迄99年5月31日止，僅支付99年3、4、5共3個月租金合計
      15,000元予被上訴人，尚積欠98年12月、99年1月、2月共
      3個月租金合計15,000元未給付，經被上訴人分別於99年3
      月31日以埔里北平街郵局第26號存證信函及於99年5月4日
      以埔里郵局第67號存證信函通知上訴人應於文到7日內給
      付所積欠租金，否則即終止租賃契約，然上訴人於收受上
      開函文後，仍僅給付3個月租金，尚欠被上訴人3個月租金
      ，是兩造租約已合法終止。
（二）按承租人租金支付有遲延者，出租人得定相當期限，催告
      承租人支付租金，如承租人於其期限內不為支付，出租人
      得終止契約。租賃物為房屋者，遲付租金之總額，非達二
      個月之租額，不得依前項之規定，終止契約。承租人於租
      賃關係終止後，應返租賃物。所有人對於無權占有或侵奪
      其所有物者，得請求返還之。民法第440條第l項、第2項
      、第455條第1項、第767條分別定有明文。本件上訴人積
      欠被上訴人租金逾2月以上，經被上訴人催告後，仍未給
      付，已如前述，是上訴人於系爭租賃關係終止後，喪失對
      系爭房屋之占有權，是被上訴人自得依民法第455條第1項
      、767條規定請求上訴人返還系爭房屋。次按承租人應依
      約定日期，支付租金，民法第439條定有明文。本件上訴
      人業已逾期給付租數額達15,000元，已如前述，依上開規
      定自應給付之，被上訴人請求上訴人給付此部分租金即屬
      有據。
（三）末按無法律上原因而受利益，致他人受損害者，應返還其
      利益，雖有法律上原因，而其後已不存在者，亦同。民法
      第179條定有明文。依此規定，不當得利之請求權人得請
      求之範圍，應以對所受之利益為度。而無權占有他人房屋
      ，可能獲得相當於租金利益，為社會通常之觀念（最高法
      院61年台上字第1695號判例參照）。本件兩造系爭租賃關
      係消滅後，上訴人仍占用系爭房屋，已如前述，依上揭判
      例意旨，上訴人無權占用系爭房屋而無法律上原因，可能
      獲得相當於租金之利益為社會通常之觀念，致被上訴人受
      有相當於租金之損害，被上訴人自得本於不當得利之法律
      關係請求上訴人至返還之日止，返還相當於每月5,000元
      租金之不當得利。
（四）起訴聲明：
    1.上訴人應將坐落臺南市○區○○路2段55巷1號5樓之1房屋
      （即系爭房屋）遷讓交還被上訴人
    2.上訴人應自99年6月l日起至交還系爭房屋之日止，按月給
      付被上訴人5,000元損害金。
    3.上訴人應給付被上訴人租金15,000元，並自起訴狀繕本送
      達翌日起至清償日止，按年息百分之5計算利息。
（五）答辯聲明：請求駁回上訴。
二、上訴人則以：
（一）上訴人與被上訴人及其配偶李燕鈴係合夥共同經營「清境
      以琳茶莊」，因此雙方為合夥人之關係。98年6月間，上
      訴人設立之「福慧興業貿易行」因受金融風暴影響經營不
      善而面臨經濟危機，被上訴人及其配偶李燕鈴輾轉得知上
      訴人經濟狀況窘迫，在98年9月間藉口為被上訴人長子劉
      冠群置產，與上訴人議定願意以總價250萬元購買上訴人
      名下所有之系爭房屋。被上訴人及李燕鈴二人主動提議雙
      方不動產買賣契約書上僅記載買賣價金170萬元，其餘80
      萬元則由被上訴人及李燕鈴二人直接留下作為上訴人出資
      與李燕鈴合夥經營「清境以琳茶莊」之股金，雙方並約定
      上訴人每月負責管理店面之薪資為25,000元，被上訴人及
      李燕鈴負責管理位於清境農場之茶園。合夥經營茶莊之盈
      餘由上訴人與李燕鈴各分得1／2。而系爭房屋則被上訴人
      以每月5,000元承租予上訴人，租期自98年12月1日起至99
      年11月30日止，由上訴人與罹患身心障礙兒子繼續居住之
      用，有不動產買賣契約書及房屋租賃契約書影本各乙件可
      證。
（二）被上訴人主張上訴人積欠98年12月至99年2月間共3個月之
      房屋租金，因此以存證信函通知上訴人終止兩造租約云云
      ，被上訴人上開主張不實，茲說明理由如下：
    1.本件兩造就系爭房屋簽訂租賃契約，租期自98年12月1日
      起至99年11月30日止。系爭房屋第一個月即98年12月份之
      租金，因李燕鈴為籌備雙方合夥經營「清境以琳茶莊」之
      需要，因此搬至系爭房屋處與上訴人同住，被上訴人為補
      償上訴人，因此李燕鈴口頭明確同意上訴人不用支付該月
      之系爭房屋租金，故上訴人並未積欠被上訴人98年12月份
      租金。
    2.系爭房屋第2個月即99年1月份房租方面，因上訴人已實際
      全職負責經營茶行，兩造約定上訴人可支領月薪25,000元
      ，每月5,000元房租由上訴人月薪25,000元中扣抵，因此
      上訴人可直接從茶行營收中每月領取20,000元。被上訴人
      在99年2月1日透過其配偶李燕鈴名下合作金庫銀行埔里分
      行帳號匯上訴人1月份薪資10,000元，李燕鈴在同年2月8
      日才另外拿10,000元現金給上訴人，因此上訴人1月份薪
      水25,000元於扣除5,000元房屋租金後已實領薪水20,000
      元無誤。有被上訴人在99年2月1日匯款10,000元至上訴人
      所有臺灣土地銀行臺南分行000000000000號帳戶內可稽。
      因此上訴人未積欠被上訴人99年1月份租金。
    3.系爭房屋第3個月即99年2月份房租方面，上訴人與被上訴
      人及其配偶李燕鈴二人合夥經營之「清境以琳茶莊」於99
      年1月1日元旦開幕，至99年2月初時結算l月份營業額約20
      萬元，上訴人將所有營業收入現金皆親自交付李燕鈴，上
      訴人向李燕鈴要求履行分配1／2紅利，李燕鈴竟以沒有紅
      利為由拒絕給付紅利予上訴人，上訴人自知茶葉營業有一
      定成數利潤，因此仍繼續管理店面並持續向李燕鈴請求給
      付紅利，亦曾打電話給被上訴人要求給付紅利，惟均遭拒
      絕。於99年3月初結算2月份營業額，李燕鈴仍拒絕給付紅
      利且拒付上訴人99年2月份薪水予上訴人，99年3月1日上
      午上訴人分別與被上訴人、李燕鈴及劉冠群通電話，上訴
      人詢問2月份剩下結餘款21,490元是否應作為上訴人2月份
      薪資（其他營業收入7萬多元現金上訴人已先親自交付予
      李燕鈴），李燕鈴竟要上訴人先匯款給李燕鈴再談，之後
      劉冠群同意21,490元可作為上訴人2月份薪資（即21,490
      元視為已扣除房屋租金5,000元之餘額，直接充當上訴人2
      月份薪資），因此上訴人才將21,490元全數留下。
    4.被上訴人配偶李燕鈴主張其私人帳簿記載之款項係上訴人
      向其借款，則李燕鈴私人帳簿上所記載：「1月16日預支
      2000」、「2月l日匯款10000」、「2月8支10000」及「1
      月2月房租10000」等項目何以未讓上訴人簽名？上開2月1
      日之10,000元及2月8日之10,000元均為上訴人1月份薪水
      （每月薪水25,000元扣除房租5,000元後即為20,000元）
      ，又1月、2月房租共10,000元即為被上訴人及及配偶李燕
      鈴二人直接由上訴人薪資中扣除，因此顯然上訴人99年1
      月、2月之房租確實有繳交，李燕鈴私人帳簿記載之所有
      項目並非上訴人借款。
    5.李燕鈴在99年3月24日與上訴人之電話中也得意說出：「
      ……那妳合約裏面，妳那麼聰明的人，為什麼妳合約書裹
      面沒有簽名，妳付我房租費。」，上訴人答：「……我那
      時沒有想到妳會耍這一招阿！大家彼此信任阿！」，可證
      明上訴人確實已繳納房租，只是房屋租賃契約書中沒讓被
      上訴人或李燕鈴簽收。因當時兩造乃係合夥關係，李燕鈴
      為合夥生意常往返臺南與埔里，來臺南必住上訴人住處即
      系爭房屋，因此上訴人基於彼此信任，才未讓被上訴人或
      李燕鈴簽收。直至99年3月15日上訴人與李燕鈴因合夥經
      營之「清境以琳茶莊」分派紅利糾紛至臺南市第一分局莊
      敬派出所，兩造合夥關係正式決裂，被上訴人與其配偶李
      燕鈴才利用上訴人未讓被上訴人或李燕鈴簽收房租收據之
      事由主張上訴人未給付98年12月份及99年1月、2月份等3
      個月房租。否則若上訴人之前就有積欠房租，為何被上訴
      人從未向上訴人追討，直至兩造合夥關係決裂後才主張上
      訴人未給付房租？
    6.再者，李燕鈴原宣稱上訴人積欠其90,000元。嗣後李燕鈴
      發現其私人帳簿之記載中，上訴人只簽名至12月31日為止
      ，因此才又在兩造另案臺灣臺南地方法院99年度訴字第93
      7號侵權行為損害賠償事件中，改口上訴人積欠其58,000
      元。復又主張99年2月1日匯款予上訴人之10,000元係上訴
      人借款，2月8日早上再給上訴人之10,000元亦係上訴人借
      款（參李燕鈴於99年8月12日原審開庭所提出之書狀）。
      經對照李燕鈴所提出之該私人帳簿確有上開二筆10,000元
      款項之記載，但無上訴人簽名，足證上開二筆款項為扣除
      房租5,000元後的薪資支付。又該私人帳簿上亦可見「1月
      2月房租10000」之記載沒有上訴人的簽名，足見上訴人已
      支付99年1月份及2月份房租合計10,000元。李燕鈴如此言
      詞反覆，一下主張上訴人積欠58,000元，一下主張上訴人
      積欠90,000元。由李燕鈴供詞前後矛盾，已足證明其主張
      完全不實。
（三）李燕鈴於99年8月12日原審開庭時提出之私人帳簿影本，
      辯稱上訴人簽名預支費用係積欠被上訴人錢財云云，被上
      訴人所辯不實。上開私人帳簿影本上訴人簽名部分係上訴
      人合夥投資80萬元股金支出收入之紀錄，茲說明如下：
    1.若被上訴人未以系爭房屋之80萬元價值作為合夥股金，則
      被上訴人何以會與上訴人合夥？又李燕鈴99年6月8日在臺
      灣臺南地方法院檢察署99年度偵字第8220號（平股）侵占
      案件開庭時亦當庭向檢察官明確承認兩造間確實存在有合
      夥關係。
    2.兩造合夥之初，李燕鈴向上訴人表示上訴人之股金80萬元
      既由被上訴人、李燕鈴處理，因此上訴人支出及收入之部
      分需要由上訴人在列項目後簽名，以示該項目是由上訴人
      放置於李燕鈴處之股金內支出或收入，便於日後結算茶莊
      成本時才知道應由上訴人股金中扣除多少，故上訴人是將
      被上訴人私人帳簿上之項目視為茶莊應計算之成本才簽名
      。如上訴人是向被上訴人借款，何以被上訴人未讓上訴人
      簽立借據？
    3.李燕鈴之私人帳簿上所記載：「98.12月底尚欠45,000加
      房租」係為李燕鈴在過戶系爭房屋前承諾願意替上訴人清
      償土地銀行卡債約4萬多元，以取得土地銀行開立之房屋
      及土地貸款清償證明，方便被上訴人貸款，嗣後李燕鈴要
      求上訴人在其私人帳簿上簽名，上訴人認為既然係由放置
      於李燕鈴處之80萬元股金支出，因此才簽名確認支出。故
      本帳簿45,000元實非上訴人向李燕鈴借款。
    4.李燕鈴私人帳簿上記載「12月份賣出4030茶3斤＄6,000
      」，係上訴人賣出茶葉之收入，當時上訴人亦有將收入現
      金6,000元交給李燕鈴。又記載：「12月25日預支油費200
      0」、「12月26日預支油費3000」、「12月31預支2000」
      ，係上訴人為在外拓展茶莊業務而先預支之油費及雜物費
      ，該款項係茶莊營業支出而非上訴人向李燕鈴借款。
（四）上訴人原上訴聲明為「原判決不利於上訴人部分廢棄；上
      廢棄部分，被上訴人在第一審之訴及假執行之聲請均駁回
      ；第一、二審訴訟費用由被上訴人負擔；如受不利判決上
      訴人願供擔保請准予宣告免為假執行。」，嗣於100年6月
      28日本院審理時變更聲明為「原判決第二項關於命上訴人
      給付被上訴人15,000元，及自99年6月21日起至清償日止
      ，按週年利率百分之5計算利息部分廢棄；上廢棄部分，
      被上訴人在第一審之訴及假執行之聲請均駁回；第一、二
      審訴訟費用由被上訴人負擔。」。
三、得心證之理由：
（一）本院審理範圍：
    1.本件被上訴人即原告於原審起訴之聲明為「(1)上訴人應將
      坐落臺南市○區○○路2段55巷1號5樓之1房屋（即系爭房
      屋）遷讓交還被上訴人、(2)上訴人應給付被上訴人自99年
      6月l日起至交還前開房屋之日止，按月以5,000元計算之
      損害金、(3)上訴人應給付被上訴人租金15,000元，並自起
      訴狀繕本送達翌日起至清償日止，按年息百分之5計算利
      息。」，經原審判命「上訴人應將系爭房屋遷讓交還被上
      訴人，暨上訴人應給付被上訴人15,000元及自99年6月21
      日起至清償日止，按週年利率百分之5計算之利息」，並
      駁回被上訴人其餘之訴，而被上訴人就其原審敗訴部分（
      即(2)上訴人應給付被上訴人自99年6月l日起至交還前開房
      屋之日止，按月以5,000元計算之損害金）未上訴而告確
      定，該(2)部分聲明自不在本院審理範圍。
    2.又本件上訴人於100年6月28日當庭表示已搬離系爭房屋，
      並更正聲明為「原判決第二項關於命上訴人給付被上訴人
      15,000元，及自99年6月21日起至清償日止，按週年利率
      百分之5計算利息部分廢棄；上廢棄部分，被上訴人在第
      一審之訴及假執行之聲請均駁回；第一、二審訴訟費用由
      被上訴人負擔。」，則原審有關判命上訴人應將系爭房屋
      遷讓交還被上訴人部分，即因上訴人未上訴而告確定，亦
      不在本院審理範圍。
    3.綜上，本院（二審）審理範圍僅為被上訴人起訴聲明之第
      3項，即「上訴人應給付被上訴人租金15,000元，並自起
      訴狀繕本送達翌日起至清償日止，按年息百分之5計算利
      息。」，合先敘明。
（二）被上訴人主張其係系爭房屋之所有權人，上訴人向被上訴
      人承租系爭房屋並於98年11月29日簽訂系爭租賃契約，租
      期為98年12月1日起至99年11月30日止，租金為每月5,000
      元，給付方式為每月1日前繳納，而上訴人自99年3月起皆
      按月向被上訴人繳交租金等情，為兩造所不爭執，此部分
      主張堪信為真實。
（三）按當事人主張有利於己之事實者，就其事實有舉證之責任
      ，民事訴訟法第277條前段定有明文。本件被上訴人主張
      上訴人積欠系爭房屋自98年12月1日起至99年2月1日止計3
      乙節，為上訴人所否認，並以前揭情詞置辯，經查：
    1.98年12月份租金部分：被上訴人自認98年12月份租金並未
      給付，卻無法舉證證明被上訴人或被上訴人之李燕鈴曾同
      意98年12月免給付系爭房屋之該月份租金，則被上訴人空
      言李燕鈴曾口頭同意98年12月免付系爭房屋之租金云云，
      自難憑採。
    2.被上訴人確曾於99年2月初給付上訴人2萬元（匯款1萬元
      及由李燕鈴以現金交付1萬元）乙節，固為兩造所不爭執
      。惟查，縱上訴人主張其每月薪資2萬5千元為真實，而被
      上訴人僅給付2萬元，亦可能僅為積欠薪資，並無法證明
      兩造曾有以薪資中之5千元扣扺系爭房屋該1月份租金5千
      元之約定。
    3.上訴人抗辯99年2月份被上訴人長子劉冠群同意「清境以
      琳茶莊」結餘款21,490元作為已扣扺系爭房屋每月租金5
      千元後上訴人之2月份薪資云云，惟不僅為被上訴人所否
      認，且上訴人亦未舉證以實其說，自難憑採。
    4.又李燕鈴提出之私人帳簿上固有「1月2月房租10,000元」
      之記載，雖上訴人與被上訴人各自解讀其含意，惟觀該私
      人帳簿之記載，在該「1月2月房租10,000元」記載前之諸
      項記載，均係上訴人積欠李燕鈴之記載，實難認該「1月2
      月房租10,000元」之記載係上訴人給付99年1月、2月份租
      金之證明。是上訴人據該李燕鈴私人帳簿「1月2月房租10
      ,000元」之記載，亦嫌無據。
    5.綜上，上訴人抗辯被上訴人同意系爭房屋98年12月租金免
      為給付及99年1月、2月租金以薪資扣抵云云，均不足採。
      而上訴人既不爭執確未實際給付該98年12月及99年1月、2
      月租金共15,000元，則被上訴人主張上訴人積欠自98年12
      月1日起至99年2月1日止計3個月租金共15,000元未給付乙
      節，為可採信。
（四）綜上所述，被上訴人本於租賃法律關係，請求上訴人給付
      所積欠之系爭房屋自98年12月起至99年2月止3個月之租金
      共15,000元及自起訴狀繕本送達上訴人翌日即99年6月21
      日起至清償日止，按週年利率百分之5計算之利息，為有
      理由，應予准許。原審為上訴人敗訴之判決並依職權宣告
      假執行，並無不合，上訴意旨指摘原判決不當，求予廢棄
      改判，為無理由，應予駁回。
四、本件事證已臻明確，兩造其餘攻擊防禦方法及所提證據，經
    審酌後於判決結果不生影響，爰不一一論列，附此敘明。
五、末按法院為終局判決時，應依職權為訴訟費用之裁判，又訴
    訟費用，由敗訴之當事人負擔，民事訴訟法第78條、第87條
    第1項分別定有明文。本件上訴為無理由，訴訟費用4,800元
    應由上訴人負擔，爰判決如主文第2項所示。
六、據上論結，本件上訴為無理由，依民事訴訟法第436條之1第
    3項、第449條第1項、第87條第1項、第78條，判決如主文。
中    華    民    國   100    年    7     月    12    日
                          臺灣臺南地方法院民事第二庭
                              審判長法官  李 杭 倫
                                    法官  蘇 正 賢
                                    法官  王 獻 楠
以上正本證明與原本無異。
本件不得上訴。
中    華    民    國   100    年    7     月    12    日
                              書  記  官  李 鎧 安